臺灣桃園地方法院刑事判決　　　　　　　　　　　　　九十三年度訴字第二六二號
　　公　訴　人　臺灣桃園地方法院檢察署檢察官
　　被　　　告　丁○○
右列被告因違反山坡地保育利用條例等案件，經檢察官提起公訴（九十二年度核退偵
字第三八號），被告於本院準備程序進行中，就被訴事實為有罪之陳述，經本院告知
簡式審判程序意旨，並聽取公訴人及被告之意見後，本院合議庭裁定依簡式審判程序
審理，本院判決如左：
    主  文
丁○○未依廢棄物清理法第四十一條第一項規定領有廢棄物清除、處理許可文件，從
事廢棄物清除、處理，處有期徒刑壹年貳月。緩刑參年。
    事  實
一、丁○○明知（一）從事廢棄物清除、處理，應向所屬之縣（市）主管機關或中央
    主管機關委託之機關申請核發公民營廢棄物清除、處理機構許可文件後，始得受
    託清除、處理廢棄物業務。（二）坐落桃園縣龜山鄉○○○段陳厝坑小段十五號
    土地，為陳希高祭祀公業所有，且分別為行政院於民國六十八年十一月二十一日
    台六八經字第一一七○一號函核定，臺灣省政府於六十九年二月六日府農山字第
    一二○一六六號公告，及行政院於八十五年一月十三日台八五農○一三三五號核
    定，臺灣省政府於八十五年三月六日八五府農水字第一二三一四號公告為山坡地
    保育利用條例第三條及水土保持法第三條第三款所稱之「山坡地」，並不得於前
    開山坡地為廢棄物之處理。惟丁○○竟為獲取新臺幣五百元之運費，事前未向主
    管機關申請核發廢棄物清除、處理機構之許可文件，且未經陳希高祭祀公業管理
    人之同意，於九十二年五月二十七日晚間九時許，駕駛車號ＧＡ－四九二號營業
    大貨車，行經臺北縣林口鄉○○路附近臺灣電力公司之電纜線埋設工程工地時，
    收受該工地所挖掘出之營建剩餘土石方一車，而未依內政部頒布之「營建剩餘土
    石方處理方案」，運往指定之場所處理，逕行駕駛前開營業大貨車由上開工地運
    往前述桃園縣龜山鄉○○○段陳厝坑小段十五號土地棄置，占用達○．○○○四
    公頃，而從事廢棄物之清除、處理，並致生水土流失，嗣於傾倒完竣後，為警當
    場查獲。
二、案經桃園縣警察局龜山分局報請臺灣桃園地方法院檢察署檢察官偵查起訴。
    理  由
一、右揭犯罪事實，業據被告於本院審理時坦承不諱，核與證人即查獲員警甲○○於
    本院證述之情節相符（見本院卷第六一、六二頁），而被告未向所屬之縣（市）
    主管機關或中央主管機關委託之機關申請核發公民營廢棄物清除、處理機構許可
    文件一節，除經其供述在卷外（本院卷第五七頁），並經證人即桃園縣政府環境
    保護局稽查課技佐乙○○到庭證述屬實（見本院卷第六三頁）；另被告所傾倒之
    廢土係位於桃園縣龜山鄉○○○段陳厝坑小段十五號土地上，並佔地○．○○○
    四公頃等情，亦據檢察官勘驗現場屬實，有臺灣桃園地方法院檢察署九十二年十
    一月五日勘驗筆錄在卷可稽（見核退偵卷第二一頁），且經地政人員測量確實，
    有桃園縣桃園地政事務所九十二年十一月二十八日桃地測字第○九二○○○九七
    二六號函附複丈成果圖一份在卷可佐（見前卷第二四、二五頁）；而前開土地為
    陳希高祭祀公業所有，且分別經行政院於六十八年十一月二十一日台六八經字第
    一一七○一號函核定，臺灣省政府於六十九年二月六日府農山字第一二○一六六
    號公告，及行政院於八十五年一月十三日台八五農○一三三五號核定，臺灣省政
    府於八十五年三月六日八五府農水字第一二三一四號公告為山坡地保育利用條例
    第三條及水土保持法第三條第三款所稱之「山坡地」，亦有桃園縣土地地籍整理
    清冊及桃園縣政府九十三年一月九日府水保字第○九三○○○三五六二號函附臺
    灣省山坡地範圍地段明細表各一份附卷可參（見核退偵卷第二六、二七、三四至
    三六頁），足認被告前開自白與事實相符，而堪以採信。
二、按廢棄物清理法所稱廢棄物，分左列二種：一、一般廢棄物：垃圾、糞尿、動物
    屍體或其他非事業機構所產生足以污染環境之固體或液體廢棄物；二、事業廢棄
    物：（一）、有害事業廢棄物：由事業機構所產生具有毒性、危險性，其濃度或
    數量足以影響人體健康或污染環境之廢棄物；（二）、一般事業廢棄物：由事業
    機構所產生有害事業廢棄物以外之廢棄物；從事廢棄物清除、處理業務者，應向
    直轄市、縣（市）主管機關或中央主管機關委託之機關申請核發公民營廢棄物清
    除處理機構許可文件後，始得受託清除、處理廢棄物業務，同法第二條第一項、
    第四十一條第一項定有明文。查被告於前揭時地所傾倒之廢土，係由臺灣電力公
    司埋設管線工程工地中所挖掘，呈黑色泥土，中間夾帶有石頭、石塊，此經證人
    即查獲員警甲○○到庭證述屬實（本院卷第六二頁），並有現場照片三張在卷可
    稽（見偵卷第一四、一五頁），故可知被告所傾倒者為營建剩餘土石方，而前開
    土石方固經行政院八十六年十二月三十一日台八十六內字第五二一○九號函認屬
    有用資源，而非廢棄物，惟營建剩餘土石方如依「營建剩餘土石方處理方案」規
    定合法處理者，固不以廢棄物認定，但如未依其規定辦理而隨意棄置，仍為違反
    廢棄物清理法之行為，此經行政院環境保護署函述綦詳，有該署八十九年九月六
    日（八九）環署廢字第○○五一七四八號、九十年四月十八日（九○）環署廢字
    第○○二一三六九號函各一份在卷可憑（詳本院卷第四六至四九頁），又依「營
    建剩餘土石方處理方案」之規定，工地如經主管機關核可，則工地所產生之土石
    方，事先應提出計劃書，傾倒在計劃書所載之地點，即應運往指定之場所處理一
    節，業據證人即桃園縣政府環境保護局稽查課技佐乙○○到庭結證屬實（見本院
    卷第六三頁），並有乙○○提出之營建剩餘土石方處理方案一份附卷足佐（見本
    院卷第八○至八八頁）。而本件被告僅係曾見他人於前開土地傾倒廢土，即將該
    車廢土棄置前開土地上，業據被告供述綦詳（見本院卷第六四頁），是前開廢土
    ，雖屬營建剩餘土石方，但被告未按前述處理方案運往指定場所處理，仍屬廢棄
    物甚明。又本案之廢土，乃係由臺灣電力公司管線埋設工程所產生，已如前述，
    則係由事業機構所產生有害事業廢棄物以外之廢棄物，而屬一般事業廢棄物。
三、次按「貯存」係指事業廢棄物於清除、處理前，放置於特定地點或貯存容器、設
    施內之行為；「清除」係指事業廢棄物之收集、運輸行為；「處理」係指（一）
    中間處理：指事業廢棄物在最終處置或再利用前，以物理、化學、生物、熱處理
    或其他處理方法，改變其物理、化學、生物特性或成分，達成分離、減積、去毒
    、固化或安定之行為。（二）最終處置：指衛生掩埋、封閉掩埋、安定掩埋或海
    洋棄置事業廢棄物之行為。（三）再利用：指事業產生之事業廢棄物自行、販賣
    、轉讓或委託做為原料、材料、燃料、填土或其他經中央目的事業主管機關認定
    之用途行為，並應符合其規定者，事業廢棄物貯存清除處理方法及設施標準第二
    條第一、二、三項分別定有明文。查被告並未向所屬之縣（市）主管機關或中央
    主管機關委託之機關申請核發公民營廢棄清除、處理機構之許可文件，已如前述
    ，而駕駛車號ＧＡ－四九二號營業大貨車，載運前開一般事業廢棄物，傾倒桃園
    縣龜山鄉○○○段陳厝坑小段十五號土地之行為，應屬廢棄物之清除及處理。
四、再按為有效清除、處理廢棄物，改善環境衛生，維護國民健康，公民營廢棄物清
    除、處理機構，必須具備一定之條件、具備自有設施、設置專業技術人員等（詳
    見事業廢棄物貯存清除處理方法及設施標準），始得向主管機關申請核發公民營
    廢棄物清除處理機構許可文件，廢棄物清理法第四十一條第一項、第四十二條均
    有相同意旨之規定。此項立法目的，在於限定符合法定申請許可條件之專業機構
    始得從事廢棄物清除、處理行為，並非容許一般欠缺專業能力之人擅自無照處理
    廢棄物。是該法第四十六條第一項第四款前段設有處罰擅自貯存、清除、處理廢
    棄物行為之規定，所指依規定領有許可文件，為阻卻違法之事由一節，非謂該款
    僅以公民營業者作為處罰對象，而應認對於任何人均受其規範，否則一般人擅自
    貯存、清除、處理廢棄物，無法處罰，當違本法為改善環境衛生、維護國民健康
    之旨（參見最高法院九十二年度台上字第一二一三號判決要旨）。準此，本件被
    告雖非公民營廢棄物清除、處理機構，仍為廢棄物清理法第四十六條第一項第四
    款前段處罰之對象甚明。
五、其次，被告僅曾見他人傾倒廢土於桃園縣龜山鄉○○○段陳厝坑小段十五號土地
    ，即駕車傾倒本案之廢土於前開土地上，是其未得該地管理人同意一節，已甚明
    確。而被告於前開屬水土保持法所稱之「山坡地」傾倒一車廢土之地點，恰為斜
    坡地，下方有一天然溝渠，下雨時土石會隨雨水往下帶，即使是一車廢土同樣會
    有水土流失一節，業據證人即桃園縣農業局人員丙○○到庭證述甚詳（見本院卷
    第六五頁），且本件相關單位於案發後之九十二年七月十八日至現場勘驗，亦認
    本件已構成「致生水土流失」之要件，此有前開會勘驗紀錄一份及現場照片數幀
    在卷可稽（見核退偵卷第八至一三頁），是被告於私人山坡地，未經同意，擅自
    從事廢棄物之處理，且已致生水土流失之事實，至為灼然。
六、綜上所述，本件事證明確，被告所為之犯行，洵堪認定，自應依法論科。
七、核被告所為，係犯廢棄物清理法第四十六條第一項第四款前段未依廢棄物清理法
    第四十一條第一項規定領有廢棄物清除、處理許可文件，從事廢棄物清除、處理
    罪、水土保持法第三十二條第一項在私人山坡地未經同意擅自從事處理廢棄物，
    致生水土流失罪。前開水土保持法第三十二條第一項之罪，已含有竊佔罪之性質
    ，故不另論竊佔罪。又水土保持法為山坡地保育利用條例之特別規定，依特別法
    優於普通法之法律競合關係，應優先適用水土保持法之規定論處（最高法院九十
    一年台上字第六八一九號判決意旨參照），是被告所為之上開犯行，雖另犯山坡
    地保育利用條例第三十四條第一項之罪，惟應優先適用水土保持法第三十二條第
    一項之罪（司法院第四十五期司法業務研究會法律問題研討第三則結論參照）。
    又被告以一行為觸犯廢棄物清理法第四十六條第一項第四款前段及水土保持法第
    三十二條第一項之罪，為想像競合犯，依刑法第五十五條之規定，應從重之廢棄
    物清理法第四十六條第一項第四款前段罪處斷。起訴書雖僅起訴前開水土保持法
    第三十二條第一項之罪，然其餘廢棄物清理法第四十六條第一項第四款前段及山
    坡地保育利用條例第三十四條第一項之犯罪事實，業經公訴檢察官於本院準備程
    序時陳明擴張在卷，此有本院九十三年四月二十六日準備程序筆錄在卷可稽（詳
    本院卷第五六頁），故前開廢棄物清理法第四十六條第一項第四款前段及山坡地
    保育利用條例第三十四條第一項之犯罪事實，自屬業經起訴之事實，本院自應加
    以審究，併此敘明。爰審酌被告未依規定領有許可文件，擅自於他人山坡地處理
    一般事業廢棄物，不顧可能造成環境之污染，及致生水土流失，而有危害全體國
    民健康之虞，並生破壞國土之害，本應重懲，惟念其僅有傾倒一車廢土，且犯後
    坦承犯行，態度尚稱良好等一切情狀，量處如主文所示之刑，以示懲戒。再被告
    前未曾受有期徒刑以上刑之宣告，此有臺灣高等法院被告全國前案紀錄表在卷可
    稽（見本院卷第四頁），因一時貪慾圖便，短於思慮，致觸犯本案犯行，且於犯
    罪後已依桃園縣政府指示之水土保持技術規範，將所傾倒廢土之山坡地，作好水
    土保持，業據證人丙○○到庭證述屬實（見本院卷第六六頁），並有被告提出之
    現場照片六幀附卷可憑（見本院卷第一九至二一頁），足見被告經本次罪刑之宣
    告後，已知所警愓，而無再犯之虞，本院認為前開對其宣告之刑，以暫不執行為
    適當，爰宣告緩刑三年，以啟自新。
八、末按犯本條（例）之罪者，其墾殖物、工作物、施工材料及所使用之機具沒收之
    ，水土保持法第三十二條第五項、山坡地保育利用條例第三十四條第五項分別定
    有明文。本件被告所駕駛之營業用大貨車，尚非上述條文所謂之「使用之機具」
    ，此由前述條文所稱墾殖物、工作物、施工材料之文義自明，故前開營業用大貨
    車自難以前開條文之規定沒收。又該部營業大貨車雖係供本件犯罪所用之物，然
    卻係登記在全億交通企業有限公司名下，此有行車執照一紙在卷可佐（見偵卷第
    九頁），自非被告所有，亦與刑法第三十八條沒收之要件有違，不得宣告沒收，
    併此敘明。
據上論斷，應依刑事訴訟法第二百七十三條之一第一項、第二百九十九條第一項前段
，廢棄物清理法第四十六條第一項第四款前段，水土保持法第三十二條第一項，刑法
第十一條前段、第五十五條、第七十四條第一款，判決如主文。
本案經檢察官林秀敏到庭執行職務。
中      華      民      國      九十三      年      五      月    十    日
                                      臺灣桃園地方法院刑事第八庭
                                          法  官    吳為平
右正本證明與原本無異。
如不服本判決，應於判決送達後十日內，向本院提出上訴狀。
                                          書記官    賴朱梅
中      華      民      國      九十三      年      五      月    十三  日
附錄論罪科刑法條：
廢棄物清理法第四十六條第一項第四款
有下列情形之一者，處一年以上五年以下有期徒刑，得併科新臺幣三百萬元以下罰金
：
四  未依第四十一條第一項規定領有廢棄物清除、處理許可文件，從事廢棄物貯存、
    清除、處理，或未依廢棄物清除、處理許可文件內容貯存、清除、處理廢棄物。
水土保持法第三十二條第一項
在公有或私人山坡地或國、公有林區或他人私有林區內未經同意擅自墾殖、占用或從
事第八條第一項第二款至第五款之開發、經營或使用，致生水土流失或毀損水土保持
之處理與維護設施者，處六個月以上五年以下有期徒刑，得併科新台幣六十萬元以下
罰金。但其情節輕微，顯可憫恕者，得減輕或免除其刑。
